【裁判字號】    90,上訴,1110
【裁判日期】    900629
【裁判案由】    妨害自由等
【裁判全文】
臺灣高等法院刑事判決                  九十年度上訴字第一一一號
    上  訴  人
    即  自訴人  甲○○
    擔當訴訟人  臺灣高等法院檢察署檢察官
    被      告  丙  ○
                乙○○
右上訴人因被告等妨害自由等案件，不服臺灣台北地方法院八十九年度自字第六四二
號中華民國九十年二月二十七日第一審判決，提起上訴，本院判決如左：
    主      文
上訴駁回。
    理      由
一、按自訴人經合法傳喚無正當理由不到庭，法院認為有必要者，得通知檢察官擔當
    訴訟，刑事訴訟法第三百三十一條第一項、第二項定有明文。本件上訴人即自訴
    人甲○○經合法傳喚無正當理由不到庭，本院認為有必要（被告乙○○經合法傳
    喚無正當理由不到庭）爰依法通知檢察官擔當訴訟，合先敘明。
二、次按當事人對於法院之判決有不服者，得上訴於上級法院。本件上訴人即自訴人
    甲○○前向原審自訴丙○、乙○○二人涉犯妨害自由等罪嫌，其中被告丙○部分
    ，原審認有刑事訴訟法第二百五十二條第十款之犯罪嫌疑不足情形，而以裁定駁
    回自訴（原審八十九年度自字第六四二號），嗣自訴人對該裁定，提起抗告，經
    本院以九十年度抗字第一五○號，將原裁定撤銷發回原審法院，此有抗告狀及裁
    定書二紙可稽（見本院卷第八至十頁、第五十七至第五十九頁）。另一被告乙○
    ○，原審則以判決為無罪之諭知。自訴人甲○○對此判決，又列丙○及乙○○二
    人為被上訴人提起上訴，其中丙○部分，並非原判決之對象，自訴人對之並無上
    訴權，此部分之上訴，不合法律上之格式，爰不經言詞辯論依法予以駁回。
三、本件自訴意旨略以：自訴人甲○○於民國八十九年七月五日上午八時許（自訴狀
    誤繕為同年月四日），至監察院查明自訴人先前陳情案件處理情形，監察院卻派
    一位祕書來處理，表示已向有關單位查詢，並拒絕自訴人見承辦人之要求，自訴
    人改要求見監察委員，該名祕書則轉身離開，自訴人在接待室等候感到疲倦，便
    躺下休息，後來乙○○主任（自訴狀誤繕為黃科長）進來，自訴人又表明來意，
    黃主任卻叫警察將自訴人抬出監察院等語。因認被告乙○○涉犯刑法第三百零二
    條第一項之妨害自由罪嫌。
四、按犯罪事實應依證據認定之，無證據不得推定其犯罪事實。又不能證明被告犯罪
    或其行為不罰者，應諭知無罪之判決，刑事訴訟法第一百五十四條、第三百零一
    條第一項分別定有明文。經查，自訴人認被告涉犯前開罪嫌，無非係以：被告請
    求監察院駐衛警將自訴人抬出監察院等情。訊據被告乙○○固不否認天前揭時、
    地，請求駐衛警將被告送出監察院，惟堅詞否認有何妨害自由犯行，辯稱：自訴
    人當日到監察院查詢所陳請舊案處理情形，依監察院收受人民書狀及處理辦法第
    八條後段規定，由陳情受理人民查明答復，又依監察院監察業務處簽案秘書協助
    監察委員瞭解分析陳情案件辦法執行注意事項第一條規定，派當日輪值秘書柯博
    修接見自訴人，但自訴人卻要求見監察委員，當然無從同意自訴人要求，自訴人
    卻躺在委員第一接待室內，被告身為陳情受理中心主任，見自訴人不循規定查詢
    陳情案件處理情形，又躺在接待室內，已影響陳情處理中心之正常運作，為期使
    監察院陳情中心繼續處理當日其他陳情案，伊請駐衛警將自訴人帶離委員第一接
    待室，乃係被告行使職權之正當行使，並無妨害自訴人自由可言。經查：
（一）自訴人係為明瞭其先前陳情案件處理情形，始至監察院要求見監察委員等情，
      業據自訴人於原審陳明在卷，核與被告乙○○陳述情節相符，並有監察院人民
      書狀處理概要表一份在卷可參，且按卷附監察院收受人民書狀及處理辦法第八
      條後段規定「人民就同一陳情案，未能提出新事證而反覆到院陳情者，以查詢
      案件處理，由陳情中心人員查明簽復之」，及監察院監察業務處簽案秘書協助
      監察委員瞭解分析陳情案件辦法執行注意事項第一條規定「簽案秘書協助值日
      之監察委員，支援陳情受理中心，先行接見陳情人，瞭解、分析陳情要旨，提
      供值日委員參考之執行」，是自訴人既係查詢舊陳情案處理情形，則監察院依
      前開規定指派輪值秘書接見自訴人，與前開規定並無違背之處，自訴人卻執意
      面見監察委員，已無正當理由在先。
（二）再者，原審當庭播放當日錄影帶勘驗結果「八十九年七月五日上午十時三十五
      分，自訴人躺在接待室內，一直躺到十時三十九分，乙○○進入接待室，與自
      訴人交談，自訴人坐在地上，此時四名警衛進入，十時四十一分，自訴又再躺
      下去，駐衛警將自訴人抬出去」（見原審九十年二月二十七日審判筆錄）。姑
      不論自訴人係因見不到監察委員或疲累原故，其躺在監察院委員第一接待室內
      ，顯已妨害監察院公務正常運作，經被告乙○○以陳情接待中心主任身分要求
      自訴人離去，自訴人卻再度又要躺在地面不肯離開，被告為維護該公務機關安
      寧，請求駐衛警支援，縱駐衛警將自訴人抬出監察院，亦係對現在不法侵害監
      察院「場所權」行為之排除，符合刑法第二十三條正當防衛行為規定，且無過
      當情形，是被告前開行為自屬不罰。自訴人指摘被告妨害自由云云，容有誤會
      。
五、綜上各節，被告乙○○經要求自訴人不要躺在監察院委員第一接待室，自訴人不
    從續又躺在監察院內，被告為排除自訴人妨害監察院場所權之不法侵害，請求駐
    衛警支援將被告護送出監察院等情，其行為符合正當防衛且無過當情事發生，應
    認被告行為不罰，原審同此認定，以判決為無罪之諭知，於法並無不合，自訴人
    就被告乙○○部分之上訴，並無理由，應予駁回。
六、被告乙○○經合法傳喚無正當理由不到庭，爰不待其陳述，逕行判決。
據上論斷，應依刑事訴訟法第三百六十七條、第三百六十八條、第三百七十一條、第
三百七十二條，判決如主文。
本案經檢察官蔡薰慧到庭執行職務。
中    華    民    國      九十    年      六        月      二十九      日
                          臺灣高等法院刑事第八庭
                              審判長法  官  蔡  秀  雄
                                    法  官  楊  炳  禎
                                    法  官  沈  宜  生
右正本證明與原本無異。
如不服本判決應於收受送達後十日內向本院提出上訴書狀，其未敘述上訴之理由者並
得於提起上訴後十日內向本院補提理由書（均須按他造當事人之人數附繕本）。
                                    書記官  楊  翠  明
中    華    民    國      九十    年      七        月       二         日


司法院資訊處製作；財團法人民間司法改革基金會備份。
